臺灣板橋地方法院民事判決　　　　　　　　 96年度訴字第8號
原　　　告　甲○○
訴訟代理人　李志澄律師
被　　　告　乙○○
　　　　　　　　　　　　號
　　　　　　　　　　　　台北市○○路○段498巷3號11樓
訴訟代理人　吳純怡律師
上列當事人間請求所有權移轉登記事件，經本院於民國96年7 月
6 日言詞辯論終結，判決如下：
    主  文
被告應將坐落於臺北縣中和市○○段五四四地號土地，面積一百
二十點八二平方公尺所有權應有部分五分之一；同段五四五地號
土地，面積四十六點六九平方公尺所有權權利範圍為五分之一，
暨其上臺北縣中和市○○段第一七二三建號建物即門牌號碼台北
縣中和市○○路一○六巷二二弄一三之三號鋼筋混凝土造五層樓
房建築之四層，面積九十九點六九平方公尺所有權全部移轉登記
與原告。
訴訟費用由被告負擔。
    事實及理由
一、原告主張：緣坐落台北縣中和市○○段544 地號面積120.82
    平方公尺及同段545 地號面積46.49 平方公尺，所有權應有
    部分各為1/5 之土地暨坐落該土地上之同段1723建號，門牌
    台北縣中和市○○路106 巷22弄13之3 號4 樓之房屋（以下
    簡稱：系爭房地），係原告於民國82年初借用原告女兒即被
    告名義為買賣登記取得之不動產，而系爭房地之買賣契約書
    及房地所有權狀正本迄均由原告保管，又所有買賣價金亦均
    係由原告匯款支付，且歷來系爭房地亦均由原告提供予在台
    之子女居住使用，而非由被告一人管理使用。兩造間就系爭
    房地應屬借名契約，依民法第549 條第1 項及541 條第2 項
    之規定，原告自得終止此借名契約，並請求被告將系爭房地
    移轉登記予原告等語。並聲明：如主文第1 項所示。
二、被告則以：被告為協助家中在菜市場及小吃店的工作，每天
    從早上五點半起床，六點到菜市場賣豬肉、賣菜、賣冰塊，
    八點後則幫忙家中小吃生意，白天及晚上空檔還要從工廠載
    冰塊到門市販賣，或送冰塊到各個冰果室或軍中福利社，期
    間長達六年之久。原告為勸說被告放棄繼續求學之機會，始
    同意以贈與方式資助被告購屋，以為補償。此自不動產買賣
    契約書係由被告與賣方即訴外人余德孝簽訂，而系爭房地之
    所有權亦係直接過戶至被告名下可稽。因此，原告主張兩造
    間有借名契約之成立，顯與事實不符。兩造並無任何有關借
    名或信託之約定，更未簽立相關之書面契約，實乃兩造當時
    主觀上均認係現金贈與，故原告始匯款至訴外人丙○○（即
    被告之表姊）名下，由其協助被告購屋。被告自購屋後，始
    終係以自己所有物之意思管理、使用及處分系爭房地，不但
    自行購置許多家電及家俱，尚按月繳納水費、電費、電話費
    、瓦斯費等日常支出，更曾為系爭房屋支出大筆之修繕費用
    ，兩造間並未成立借名或信託契約等語資為抗辯。為此，聲
    明：原告之訴駁回。
三、兩造不爭執之事實：
(一)原告主張系爭房地係於82年間以被告名義向訴外人余德孝承
    買，其買賣所有權移轉契約書上所記載之承買人為被告，系
    爭房屋移轉時，其契稅之納稅義務人亦為被告。系爭房地所
    有權目前確係登記於被告名下。系爭房地之買賣價金新臺幣
    （下同）445 萬元係由原告所全額支付之事實，業據提出土
    地登記第一類謄本2 紙、建物登記第一類謄本1 紙、不動產
    買賣契約書影本1 紙、連線作業局匯兌入戶匯款四聯單影本
    3 紙為證（95年度板調字第291 號卷第6- 9、14、15頁），
    被告並無爭執，堪信為真。
(二)兩造於91年3 月間為連帶債務人，向台新國際商業銀行股份
    有限公司（下稱「台新銀行」）借貸，並將系爭房地設定最
    高限額360 萬元之抵押權予台新銀行等情，為兩造所不爭。
四、本件之爭點及法院之判斷：
    觀諸兩造上開攻擊防禦方法，可知本件應審就之爭點在於：
    (1)兩造就系爭房地係成立借名登記契約或贈與契約？(2)原告
    得否請求被告移轉系爭房地所有權登記？茲分別審理論究如
    下：
(一)按當事人主張有利於己之事實者，就其事實有舉證之責任，
    民事訴訟法第277 條前段定有明文。當事人約定，一方（借
    名者）經他方（出名者）同意，而就屬於一方現在或將來之
    財產，以他方之名義，登記為所有人或其他權利人，即為借
    名契約。此種契約關係，在其目的無違強制、禁止規定或悖
    於公序良俗，且原因正當之前提下，僅移轉所有權於他方，
    惟自己仍保留管理、使用與處分之權，其性質與委任契約類
    同，非必為有償契約。而在現行法下，借名契約乃無名契約
    ，著重當事人間之信任關係，依私法自治原則，自無不可，
    應屬合法有效之契約，故當事人間之權利義務，應先依雙方
    當事人之契約內容而定，契約未約定者，則以補充解釋之方
    法定之，並參考民法關於委任之相關規定，類推適用委任關
    係終止、消滅之規定（最高法院91年度台上字第18 71 號民
    事判決參照）。至所謂贈與，係指當事人約定一方以自己之
    財產無償給與他方，他方允受之契約，民法第40 6條定有明
    文，是以必須當事人一方有以財產為無償給與他方之要約，
    經他方承諾者，始足當之，即當事人雙方就贈與契約內容意
    思表示合致者，贈與契約始克成立。
(二)原告主張系爭房地係原告於82年初借用原告女兒即被告名義
    為買賣登記取得之不動產，兩造間就系爭房地應屬借名契約
    ，依民法第549 條第1 項及541 條第2 項之規定，原告自得
    終止此借名契約，並請求被告將系爭房地移轉登記予原告等
    語；被告則抗辯系爭房地係原告以贈與現金方式資助被告購
    屋，兩造並無任何有關借名或信託之約定等語。是以，兩造
    就系爭房地究屬借名登記或係贈與現金方式資助購屋既有所
    爭執，則應由兩造就各自主張有利於己之事實負證明責任。
    經查：
 1、系爭房地雖係於82年間以被告名義向訴外人余德孝承買，惟
    系爭房地之買賣價金445 萬元係由原告所全額支付，此除有
    原告所提出匯款資料在卷（本院95年度板調字第291 號第13
    頁）可稽外，並經證人即原告之外甥女、被告之表姊丙○○
    證述：「價金除了卷附的匯款外，其餘的錢皆為原告付的。
    」等語綦詳（96年5 月30日言詞辯論筆錄、本院卷第267 頁
    ）；又系爭房地於購入後，除有被告居住，原告之其餘子女
    如訴外人陳邦祥、陳婷姿在台期間亦居住其內，被告亦不否
    認此等情事；另原告出資購買系爭房屋後，除自行保管不動
    產買賣契約書、系爭房地所有權狀（本院95年度板調字第29
    1 號第9 頁至第12頁）外，並繳付地價稅及房屋稅，此有原
    告提出之房屋稅及地價稅繳款書收據附卷可稽（本院卷第14
    -37 頁、第206 -211頁）。設系爭房地係原告贈與現金資助
    被告一人購屋使用，則原告其他子女何以能遷入居住？又何
    以被告並未持有系爭房地之相關權狀？雖被告抗辯上揭不動
    產買賣契約書及房屋稅、地價稅繳款書收據係原告佔有系爭
    房屋後，任意進入被告房內搜取其所保存之資料與收據，不
    僅取出買賣契約書，尚取得被告繳交之房屋稅及地價稅繳款
    證明聲稱係原告自行繳納等語，但為原告所否認，被告復未
    能舉證以實其說，自難採信。
 2、雖被告提出系爭房地之最新房地所有權狀（本院卷第43頁至
    第45頁），辯稱房屋買賣契約書及所有權狀向來係由被告自
    己保管，買賣契約書係原告自被告離家後自其房內取走，而
    房地所有權狀自82年購屋後，均寄放於被告表姐丙○○之銀
    行保管箱，因原告於88年在金門所蓋的20間房屋滯銷，急需
    資金周轉，乃於91年向台新銀行貸款300 萬，並要求被告提
    供所有權狀作為擔保，惟借用後並未返還，致被告於95年間
    以為遺失而申請補發，補發後則由被告自行保管等語。惟查
    ，房地所有權狀攸關個人對所有不動產之權益表徵，所有人
    均會自行妥善保管，豈有置放於第三人保管箱之理，足見本
    件應係原告出資購買系爭房地後，慮及其長期居住金門，不
    便保管所有權狀，又不放心由被告保管，始交由證人丙○○
    置放於保管箱內，被告自登記為系爭房地之名義所有人，實
    未保管系爭房地所有權狀。況被告自認所有權狀自系爭房地
    購買後至91年原告持以向台新銀行辦理借貸、設定抵押時，
    均置放於證人丙○○之保管箱內，被告均不會誤已遺失重行
    申請補發，被告卻在與原告及其他家人發生嚴重衝突後之95
    年間（被告於95年間訴請第三人陳邦祥遷出系爭房地及賠償
    侵權行為之損害，由本院95年度訴字第2660號事件受理；且
    兩造均不爭執兩造於95年間就系爭房地之所有權曾協商成立
    和解；詳如後述。），在未詢問原告及證人丙○○所有權狀
    之下落時，即以系爭房地所有權狀遺失為由，重新申請補發
    ，此實有違常情及經驗法則，足見被告實非誤以系爭房地所
    有權狀遺失而申請補發。又參酌被告辯稱其於88年起即遭親
    弟弟即原告之子陳邦祥及親妹即原告之女陳婷婷佔用系爭房
    地，並受陳邦祥數度暴力威脅而遷出該房地，原告因「重男
    輕女」觀念甚重，乃屢屢要求被告原諒陳邦祥等語，足見被
    告自88年起，即因系爭房地所有權之事宜而與家人包括原告
    在內發生齟齬，若被告認為系爭房地為其所有，且原告對其
    不公平者，則在91年3 月間原告以兩造為連帶債務人向台新
    銀行借貸，並就系爭房地設定最高限額360 萬元之抵押權予
    台新銀行時，勢必拒絕。惟究其實際，被告並未拒絕，並自
    證人丙○○處取出所有權狀，交付予原告辦理借貸、設定最
    高限額抵押權事宜。且於原告辦理完畢後，又未向其取回所
    有權狀，益徵原告僅係借用被告名義為系爭房地之登記名義
    人，實際上並無贈與資金協助購屋或移轉所有權之意，被告
    亦知之甚詳。
 3、參諸證人丙○○於本院96年5 月30日言詞辯論期日證稱：「
    【（提示原證1 至4） 是否知悉台北縣中和市○○段五四四
    地號土地面積一二○點八二平方公尺及同段五四五地號土地
    面積四六點六九平方公尺，所有權應有部分各五分之一，暨
    坐落該土地上建號一七二三號門牌號碼台北縣中和市○○路
    106 巷22弄13之3 號房屋之買賣經過？是否由證人之帳戶給
    付買賣價金？】系爭房屋的買賣經過我知道。系爭房地的前
    所有權人是我先生的表兄余德孝，因為要移民到澳洲，所以
    委託我賣該房子。因為原告及其太太向我提及他們的子女在
    台北沒有地方住，要買房子住，而由原告甲○○購買系爭房
    地。（系爭房地之前所有權人係與何人合意成立買賣契約？
    ）價金除了卷附的匯款外，其餘的錢皆為原告付的。不動產
    買賣契約書由被告簽立，是因為原告要買房子給被告。所謂
    買給被告是指錢由原告出，但房子所有權登記給被告。至於
    房屋要如何使用，我就不清楚了。（根據上開證言，買賣成
    立的過程，是否價金的部分是由你與原告談妥付款的方式，
    而其餘的立約與履約的部分則是由你與被告聯絡？）是的。
    （關於不動產的所有文件是點交給誰？）是被告乙○○從代
    書處取得所有權狀後，交給我，請我放在我第一銀行的保險
    箱內保管。後來被告乙○○說因父親需資金將該房屋抵押貸
    款，故將該所有權狀拿走了。（所謂原告將系爭房子買給被
    告是何意？是將系爭房屋的所有權送給被告？還是名字登記
    給她，但家人都可以住？）最早跟我提起要買房子的是原告
    ，我根據原告的指示找被告談，而且登記給被告。兩造間就
    系爭房屋的真正意思究為贈送給被告，或將所有權人名義登
    記給被告，而原告之家人子女可以使用，我就不清楚了。」
    等語明確，足見證人丙○○對於兩造間就系爭房地係成立借
    名登記契約或贈與契約乙事，並不清楚，而被告辯稱系爭房
    地係原告以贈與方式資助其購屋，未盡其舉證責任，而未能
    使本院形成有利於被告之心證，尚難採信。
 4、另兩造均不爭執原告曾為求被告撤回對訴外人即原告之子、
    被告之弟陳邦祥之保護令之聲請，曾與被告達成和解，和解
    條件有二種方式，分別為(1)原告另資助被告購買坐落臺北縣
    市之房屋1 棟（先匯款550 萬元供原告購屋，待確定新屋價
    格後再匯餘款予被告），且須移轉原告所有坐落金門之房屋
    1 棟予被告，但被告須配合移轉保健路房地所有權及解決傷
    害之告訴及家暴案件之保護令等在內；(2)被告支付和解金2
    百萬元，且由被告保有系爭房地之所有權，但被告須配合解
    決家暴案件之保護令；且無論採行何和解方案，被告均須書
    立拋棄書表明不能再繼承原告之遺產。嗣因原告在金門之家
    人不同意第一種和解方案，而採行第二種方案，原告亦於95
    年11月14日匯款2 百萬元至證人丙○○帳戶，再由證人丙○○交付予被告，作為上開第二種和解方案價金之一部，後因
    被告未預立拋棄繼承同意書，原告亦未繼續履行和解方案之
    內容，而使被告未能依和解內容將系爭房地所有權移轉登記
    予原告等情，業經證人丙○○證述：「陳邦祥有與被告乙○○發生衝突，至於時間我就記不起來了，當時被告有告陳邦
    祥，那時被告乙○○住在我家，原告甲○○到我家來要求被
    告撤回保護令的聲請，當時他們在我家達成兩項協議，而在
    場的有我和我先生及兩造。第一個協議是被告有系爭房地的
    所有權及原告給付被告二百萬元；或第二個協議是在中永和
    買一間房子給被告乙○○及在金門的一間房子要移轉登記給
    被告。並且要求只要原告履行上開任一協議，被告乙○○就
    要撤銷保護令並且簽立拋棄書不得再繼承原告所有在台灣及
    金門的產業。兩造達成協議後，原告要被告乙○○將協議內
    容形諸文字，並且要求我與我先生簽名見證，但我先生拒絕
    ，被告乙○○也要求不要找親戚簽名作證，直接到法院作公
    證。但因撤回保護令的時間在即，所以沒有去公證，而改找
    在金門的舅舅來作證，但金門的舅舅後來不同意，原告就打
    了一通電話希望家人同意他所作的前開第一項協議的內容（
    當時在之前兩造只有第一項協議），但家人都反對，而原告
    急著撤銷上開保護令，所以原告才再提出上開第二項協議的
    內容，而兩項協議的內容是擇一履行。後來兩造同意第二項
    協議的內容（證人補充：第一天只協議好第一項的內容，但
    因金門的家人不同意第一項的內容，後來才作成第二項的內
    容）。當天原告跟金門的舅舅聯絡，借貸二百萬元，並向我
    在金門的弟弟借一百五十萬元，我與我妹妹也同意各借一百
    萬元，共計五百五十萬元。原告甲○○說要擺在我的戶頭，
    被告乙○○說要擺在她的戶頭，但我說我即將要出國，所以
    我將我戶頭的存摺和印章交給我妹妹，但之後只有我金門的
    舅舅匯入二百萬元。至於我跟弟妹則是本來以為決定好要買
    房子後，再把金錢匯入我的戶頭。金門舅舅所匯入的二百萬
    元是針對第二項協議的內容。至於第一項的內容是因為金門
    的家人反對，而原告提出第二項的內容後，就不再論及上開
    第一項協議內容。被告之後有去看房子，也有請原告去看房
    子，原告並沒有去看。被告認為原告不想履約，所以常打電
    話到鈕西蘭跟我哭訴，並且要求將我戶頭內的二百萬元先匯
    給她。我有與原告聯絡，並且勸原告先匯款給被告乙○○，
    但原告不同意。因為被告一直怪我和我先生勸她不要將協議
    內容去公證，我與我母親協議的結果，就指示我妹妹將上開
    二百萬元匯給被告。」等語綦詳（本院96年5 月30日言詞辯
    論筆錄），姑且不論兩造未能依上開第(1)和解方案達成協議
    ，且觀諸第(1)和解方案之內容，為確認被告有系爭房地的所
    有權及原告應另行給付被告200 萬元，此亦足以證明兩造間
    就系爭房地應係成立借名登記關係甚明，蓋系爭房地如係原
    告出資購買並贈與予被告，被告何需將其為系爭房地之所有
    權人，列為協商之內容，設系爭房地確為原告出資購買贈與
    予被告，原告在金門之家人又為何不同意上開第(1)和解方案
    ，準此以解，原告並非本於贈與現金或贈與系爭不動產予被
    告之意思而匯款予系爭房地之出賣人余德孝。
 5、被告雖辯稱原告對其他子女亦有贈與之情事，訴外人陳邦祥
    更於畢業後不久即取得原為其父即原告名下之不動產。此外
    ，原告尚移轉其名下之房屋予另二名子女陳婷芬及陳婷姿，
    足見系爭房地亦為原告出資購買贈與予被告等語，惟觀諸被
    告提出欲證明原告贈與予其他子女房地產之土地及建物登記
    簿謄本（本院卷第245 頁至第246 頁）所示，其上所載登記
    原因均為買賣，並非被告所稱之贈與。且一般社會上，縱常
    有由父母出資，但以其子女之名義置產之情形，然此時仍應
    探究父母親之真意究為贈與該等財產予特定子女，抑或僅為
    借名登記。而本件事實上縱有原告贈與其他房地產予其他子
    女之情事，亦係原告處分財產之權利，被告並不能以原告尚
    有贈與其他子女房地產之情事，即比附援引地辯稱系爭房地
    亦係原告出資購買贈與予被告。況被告就其抗辯系爭房地乃
    原告贈與現金出資購買予伊乙節，並未提出證據證明伊與原
    告間確有贈與合意存在，此部分所辯，即無可採。
 6、被告雖辯稱其自購屋後，始終係以自己所有物之意思管理、
    使用及處分系爭房地，其不但自行購置許多家電及家俱，尚
    按月繳納水費、電費、電話費、瓦斯費等日常支出，更曾為
    系爭房屋支出大筆之修繕費用等語，然查，被告自認伊於於
    82年至88年間長期居住於系爭房屋，則由其按月繳納水費、
    電費、電話費、瓦斯費等日常支出，本屬當然，此與系爭房
    地所有權之歸屬無涉。再者，觀諸被告所提出證明其曾為系
    爭房屋支出大筆之修繕費用之單據，其中估價單之部分，並
    非收據，不能作為實際支出證明；又其中統一發票及收據部
    分，亦不能證明此部分費用由被告支出。此部分被告所提出
    之書證及陳述，均不足以令本院形成系爭房地亦係原告出資
    購買贈與予被告且係以自己所有物之意思管理、使用及處分
    系爭房地之心證。
 7、徵諸上開說明，系爭房地係由原告出資購買，並以被告之名
    義辦理所有權移轉登記，原告自行繳交房屋稅及地價稅，同
    時以系爭建物供包括被告在內之子女自金門來台期間居住，
    足見原告將系爭房地登記為被告所有，自己仍保留管理、使
    用處分之權，是兩造間就系爭房地確成立借名登記契約關係
    。原告主張兩造間就系爭房地係成立借名登記契約之事實，
    堪信為真正。
(三)如上所述，借名登記為無名契約，並未違反法律之強制規定
    或公序良俗，依契約自由之原則，應屬有效，其當事人間之
    權利義務，應先依雙方當事人之契約內容而定，如契約未約
    定者，則以補充解釋之方法定之，因其性質與委任契約雷同
    ，應類推適用關於委任之相關規定，則參照民法第549 條第
    1 項：「委任契約當事人之任何一方，得隨時終止委任契約
    。」之規定，借名登記契約之委任人如已合法向受任人表示
    終止借名登記契約，該受任人自有將登記在其名下之財產返
    還或移轉登記予委任人之義務。原告與被告間，確有如原告
    所主張之借名登記契約關係存在，且原告前已多次向被告表
    明終止借名登記契約並收回系爭房地之意，而合法終止此一
    借名登記契約，且原告亦已以起訴狀繕本之送達再次向被告
    表明終止借名登記之意思表示。揆之前揭規定及說明，被告
    於此借名登記契約關係終止後，負有將系爭房地所有權移轉
    登記予為實質權利人之原告之義務。是以，原告本於借名登
    記契約關係，訴請被告移轉所有權登記，於法有據。
五、從而，原告主張依據借名登記契約關係及民法第549 條第1
    項規定，請求被告移轉所有權登記，為有理由，應予准許。
六、兩造其餘之攻擊或防禦方法及未經援用之證據，經本院斟酌
    後，認為均不足以影響本判決之結果，自無逐一詳予論駁之
    必要，併此敘明。
七、訴訟費用負擔之依據：民事訴訟法第78條。
中　　華　　民　　國　　96　　年　　7 　　月　　27　　日
                  民事第二庭  法　官　徐福
以上正本係照原本作成
如對本判決上訴，須於判決送達後20日內向本院提出上訴狀
中　　華　　民　　國　　96　　年　　7 　　月　　27　　日
                              書記官　蕭佩宜
